臺灣高等法院臺南分院刑事判決　　　　　　　九十年度上更(一)字第六四四號　Ｃ
　　　上　訴　人
　　　即　被　告　乙　○　○
　　　選任辯護人　葉　榮　棠
右上訴人因詐欺案件，不服臺灣嘉義地方法院八十六年度易字第一三九一號中華民國
八十七年五月六日第一審判決（起訴案號：臺灣嘉義地方法院檢察署八十六年度偵字
第二四三○號；及併案案號：同署八十六年度偵字第四五○六號），提起上訴，經判
決後由最高法院第一次發回更審，本院判決如左：
      主      文
原判決撤銷。
乙○○無罪。
      理      由
一、公訴意旨以：被告乙○○意圖為自己不法之所有，基於概括之犯意，先於民國（
    下同）八十五年十二月十日向戊○○詐稱其向嘉義縣政府承包一批工程，工程款
    約新臺幣（下同）三、四千萬元，至遲約在八十六年二月中旬即可領取，惟工程
    施工中需資金週轉等語。使戊○○信以為真，而於同年十二月十日借給乙○○六
    百萬元，並由乙○○簽發以彰化銀行大林分行為付款人，日期八十六年一月十五
    日及八十六年一月十一日、金額分別為二百萬元、四百萬元之支票各一張予戊○○。乙○○復於八十六年一月四日以同一理由再向戊○○借款五百萬元，並簽發
    同分行日期八十六年一月九日金額五百萬元之支票交付戊○○。惟乙○○於上開
    支票到期日之前，向戊○○佯稱工程款尚未核發，請將支票延緩至八十六年二月
    三日再提示，但四百萬元支票請勿提示。戊○○依乙○○之要求，於八十六年二
    月三日提示前揭二百萬元及五百萬元之支票後，竟遭退票，乙○○又向戊○○謊
    稱在八十六年二月二十八日之前絕對可核撥工程款，又將前揭二張支票換成日期
    八十六年二月二十八日金額分別係三百萬元、二百萬元、二百萬元之支票三張交
    付戊○○，惟屆期提示亦遭退票。戊○○乃轉向嘉義縣政府求證，發現乙○○並
    未向嘉義縣政府承包工程，亦無工程款達三、四千萬元可核撥，戊○○始知受騙
    。因認被告乙○○涉犯刑法第三百三十九條第一項之詐欺取財罪罪嫌等語。
二、公訴人認被告乙○○涉犯上開詐欺取財罪罪嫌，無非以右揭事實，業據告訴人戊○○指訴綦詳。證人丁○○於偵查中證稱：我為被告之姨丈，告訴人是我遠房堂
    兄弟，是我介紹被告向告訴人借錢，被告確實有說其在嘉義縣政府之工程款有三
    、四千萬元，否則告訴人不會願意借被告一千一百萬元，且被告亦以此為由向我
    借得約二千萬元未還等語。又證人即與被告合夥承包嘉義縣政府工程之謝明瑞復
    於原審證稱：我自一年多前，開始與被告合夥承包工程，工程共有三處：六腳鄉
    蒜頭村老人活動中心、蘇厝村活動中心及六腳鄉某排水溝工程，除排水溝工程有
    賺錢外，蘇厝村活動中心工程約虧損十萬元、六腳鄉蒜頭村老人活動中心約虧損
    二、三十萬元等語。另被告之父陳日通經法院判處有期徒刑十月，緩刑四年確定
    ，故告訴人之指訴既與證人丁○○之證述情節相符，而被告所承包之前揭工程虧
    損幾十餘萬元，且被告之父陳日通原本財務狀況即不佳，被告於積欠丁○○諸多
    債務之際，仍以不實之藉口向告訴人借款，又無從舉證證明其向告訴人借款達一
    千餘萬元之去處，顯見被告有不法所有之意圖。此外復有告訴人之彰化銀行之活
    期存款存摺一份及被告所簽發之上開支票及退票理由單影本四紙附卷可稽等由為
    其論據。
三、按犯罪事實應依證據認定之，無證據不得推定其犯罪事實，又不能證明被告犯罪
    者，應諭知無罪之判決，刑事訴訟法第一百五十四條、第三百零一條第一項分別
    定有明文。又認定不利於被告之事實，須依積極證據，苟積極證據不足為不利於
    被告事實之認定時，即應為有利於被告之認定，更不必有何有利之證據（最高法
    院三十年上字第八一六號判例參照）。再事實之認定，應憑證據，如未能發現相
    當證據，或證據不足以證明，自不能以推測或擬制之方法，為裁判基礎（最高法
    院四十年台上字第八六號判例參照）。又告訴人之告訴，本以使被告受刑事訴追
    為目的，故其陳述是否與事實相符，自應調查其他證據，以資審認，苟其所為攻
    擊之詞，尚有瑕疵，則在此瑕疵未予究明以前，即不能遽採為斷罪之基礎（最高
    法院五十二年台上字第一三００號、六十一年台上字第三０九九號判例參照）。
    且刑法第三百三十九條第一項詐欺罪之成立，以意圖為自己或第三人不法所有，
    以詐術使人將本人或第三人之物交付為要件，所謂以詐術使人交付，必須被詐欺
    人因其詐術而陷於錯誤，若其所用方法不能認為詐術，亦不致使人陷於錯誤，即
    不構成該罪（最高法院四十六年台上字第二六○號判例參照）。又按該條項之詐
    欺罪，必須行為人自始意圖不法所有，以客觀上足以使人陷於錯誤之手段，欺矇
    被害人使為財物之交付，始足當之。又債務人於債之關係成立後，其有未依約定
    本旨履行者，在社會一般交易經驗上常見之原因非一，舉凡因不可歸責於己之事
    由而不能給付，或因合法主張抗辯而拒絕給付，甚至在負債之後始行惡意遲延給
    付，皆有可能，非可盡予推定為自始無意給付之詐欺犯罪一端；而刑事被告依法
    不負自證無罪之義務，若無積極證據足證被告在債之關係發生時，自始即有不法
    所有之意圖，縱使被告就所負債務，惡意違約，不為履行，仍為民事上問題，尚
    不得違反刑事訴訟法第一百五十四條之規定，僅憑單純債務不履行之狀態而推定
    被告於負債之初即有詐欺之故意。
四、訊據上訴人即被告乙○○固坦承有自告訴人戊○○取得借款六百萬元，並簽發以
    彰化銀行大林分行為付款人，日期八十六年一月十五日及八十六年一月十一日、
    金額分別為二百萬元、四百萬元之支票各一張由戊○○持有。後來再自戊○○取
    得借款五百萬元，並簽發同分行日期八十六年一月九日金額五百萬元之支票由戊○○持有。屆期經提示前揭二百萬元及五百萬元之支票後，竟遭退票，又將前揭
    二張支票換成日期八十六年二月二十八日金額分別係三百萬元、二百萬元、二百
    萬元之支票三張由戊○○持有，惟屆期提示亦遭退票等情不諱，惟自始至終堅決
    矢口否認有上揭詐欺犯行，並辯稱：丁○○是我姨丈，戊○○係其遠房堂兄，二
    人誼屬至親，往來蜜切，對被告之經濟狀況、經營之事業均甚了解，丁○○係被
    告之長期金主，利息以月息三分計算，自八十四年以來與被告間之金錢往來頻繁
    ，金額數目龐大，第一筆六百萬元是我簽發支票向我姨丈丁○○借的，由丁○○
    開具取款條讓我到他的彰化銀行大林分行領取，我有二十萬元利息貼給他，實拿
    五百八十萬元。第二筆五百萬元，我亦找我姨丈丁○○借，但他沒錢，才轉介紹
    向其遠房堂兄即告訴人戊○○借，由戊○○向上開銀行設定抵押貸款存入他的銀
    行帳戶，再將銀行存摺及借據交給我去領取，利息也是二十萬元，是月息三分利
    率，我並未向告訴人說我在嘉義縣政府有三、四千萬元之工程款未領，待請得工
    程款項後即可歸還借款等詞，我係向丁○○說工程款三、四百萬元而非三、四千
    萬元，我並未施用詐術，告訴人亦非陷於錯誤而貸與款項。因上開蘇厝村活動中
    心改建工程款三百二十五萬元，由於合夥人謝明瑞施工時駕推土機翻覆，腳遭壓
    傷而截肢，影響工程延誤完工，請領工程款遲延且虧損，又投資斗南鎮一家ＰＵ
    Ｂ約二百萬元，因時常有客人吵架，不勝其煩，只好租給別人經營，月租三萬元
    ，另投資嘉大梅混凝土工廠二百萬元，投資金一時無法立刻收回，終致支票到期
    因一時周轉失靈而未兌現，但其中我有清償二百萬元存入我阿姨許錦華上開銀行
    帳戶等語。經查：（一）丁○○是被告之姨丈，戊○○係丁○○之遠房堂兄，此
    為丁○○及告訴人戊○○所是認。且丁○○及告訴人戊○○對於被告於本院調查
    中陳稱：第一筆六百萬元是我簽發支票向我姨丈丁○○借的，由丁○○開具取款
    條讓我到他的彰化銀行大林分行領取，我有二十萬元利息貼給他，實拿五百八十
    萬元。第二筆五百萬元，就由戊○○向上開銀行設定抵押貸款存入他的銀行帳戶
    ，再由戊○○將銀行存摺及借據交給我去領取，利息也是二十萬元，是月息三分
    利率等情，亦不否認（見本院九十一年三月二十七日訊問筆錄、偵字第二四三０
    號卷第二十六頁反面），戊○○並坦稱：「（問：六百萬元是丁○○私下叫你集
    資？）是的，被告不知道我有集資」、「（問：六百萬元沒還，為何還要借他（
    指被告）五百萬元？）因為透過丁○○出面，我不擔心，我是相信丁○○的信用
    」等語（參見同上筆錄），又於原審陳稱：「（問：被告借錢時如何向你說？）
    他姨丈（指丁○○）據他（指被告）去說在嘉義縣政府標到工程，工程款馬上可
    拿到，可還我，該工程款三、四千萬元」（見原審卷第十四頁反面），於本院調
    查時又稱：「（問：八十五年十二月十日有沒有騙說他向嘉義縣政府的工程款，
    在八十六年二月可以拿到？）是私下丁○○告訴我的，被告沒有親自告訴我」等
    語（見本院上開筆錄），且丁○○於本院前次審亦證稱：「（問：為何戊○○要
    借錢給被告？）大概戊○○信任我」等語（見本院上訴字審卷第一一三頁正面）
    ，足見被告並無親自向告訴人詐稱其向嘉義縣政府承包一批工程，工程款約新三
    、四千萬元，至遲約在八十六年二月中旬即可領取，惟工程施工中需資金週轉等
    語，且戊○○貸予被告第一筆六百萬元係私下與丁○○集資，被告於向丁○○取
    得時並不知該情，告訴人係基於對丁○○之信任，始貸予被告上開款至明，因此
    ，難謂被告有何對告訴人施以詐術，或告訴人有何陷於錯誤可言。（二）再酌以
    本案案發前之八十五年二、三月間，被告與丁○○即有金錢借貸之往來，取息月
    息三分，此亦為丁○○於偵查中所自承（見偵字第二四三０號卷第二十六頁反面
    、第二十七頁正面、第二十八頁正面），且其間借貸金額數目有多達七百二十萬
    元，少則三百萬元，此有嘉義縣大林鎮農會九十一年九十一大信字第二三五號函
    檢附被告之資金往來明細表附本院卷足稽。參以丁○○於本院調查時證稱：當初
    我是要提拔被告，因為他初次作營造，因此就好心私下叫戊○○放心借錢給他，
    另外私下有借給被告三千多萬元等語，又證稱：「（問：你私下借給被告三千多
    萬元，是作何用途？）他作工程用的，要標工程陸續借的，起先借二、三百萬，
    因他有還我部分本金及按期支付利息，沒多久又借比還的數目還大，因此愈滾愈
    多」、「（問：被告起先向你借錢，你就知道他的經濟情形不好？）因我想被告
    如果正常經營，應該可以支撐下去」等語（見本院九十一年三月二十七日訊問筆
    錄），益見丁○○早先已有與被告多次金錢借貸往來，每次金額非小，其對被告
    之經濟狀況及支付能力並非不清楚，且基於姨丈提攜甥兒創業之心理貸予被告金
    錢，亦難認被告有何施用詐術使其陷於錯誤而為上開款之借貸，況丁○○指稱被
    告向戊○○詐稱其向嘉義縣政府承包一批工程，工程款約三、四千萬元，至遲約
    在八十六年二月中旬即可領取，惟工程施工中需資金週轉等語乙節，非但與告訴
    人戊○○上開所述有所出入，且無實據足憑，應認告訴人及丁○○指稱被告以上
    詞施詐，誠屬片面之詞，無可採取。至於被告是否有不履行債務，乃屬民事之問
    題，應尋循民事訴訟途徑解決，附此敘明。
五、故被告乙○○上開所辯，應足採信。此外復查無其他積極證據足證被告涉有何犯
    行，應認本件無由成立詐欺取財罪，依前揭法條規定與說明，自屬不能證明被告
    犯罪。原審對被告疏未詳加審究，遽認成立詐欺取財罪，且就以下所述之併案部
    分一併予以審究，自有違誤。被告上訴意旨否認犯罪而指摘原判決不當，為有理
    由，自應由本院將原判決予以撤銷改判被告無罪。
六、臺灣嘉義地方法院檢察署八十六年度偵字第四五○六號移送併辦意旨以：被告乙○○復基於同上詐欺之概括犯意，於承包國堤營造有限公司（以下簡稱國堤公司
    ）向丙○○○○鄉公所標得之蘇厝活動中心增建工程完工後，於不詳地點同時偽
    刻國堤公司及負責人甲○○之印章，並基於偽造私文書及行使之概括犯意，而於
    八十六年四月二十九日持上開偽刻之印章，蓋用在丙○○○○鄉公所工程款支出
    傳票上，使鄉公所人員陷於錯誤而交付蘇厝活動中心增建工程款之面額各為一百
    三十一萬四千七百七十元、一百九十九萬七千元公庫支票二紙。乙○○取得上開
    公庫支票後，於同日持往丙○○○○鄉農會，復以該二枚偽刻之印章在上開公庫
    支票背面偽造國堤公司之背書後，將之存入國堤公司在該農會開設之00000
    －0－0號活期存款帳戶而行使之，隨即又填寫金額三百三十一萬一千七百七十
    元取款憑條之私文書，並蓋用上開偽造之印章，向六腳鄉農會提領存款而行使之
    ，使該農會之承辦人員陳月嬌因此陷於錯誤，而支付乙○○三百三十一萬一千七
    百七十元，並均足以生損害於國堤公司及甲○○，嗣經六腳鄉農會發現後，始知
    受騙。因認被告另涉犯刑法第三百三十九條第一項之詐欺取財罪、同法第二百十
    六條、第二百十條之行使偽造私文書罪等罪嫌，從而公訴人認此部分與上開提起
    公訴部分有連續犯及牽連犯之裁判上一罪關係而移送原審法院併案處理。惟本院
    如上所述就公訴人上開提起公訴之部分，因認不能證明被告犯罪而將原判決予以
    撤銷改判被告無罪，自與上開併案部分無連續犯及牽連犯之裁判上一罪關係，因
    之，移送併案部分非起訴效力所及，本院無從予以併案審理。從而，此併案部分
    應發還公訴人另為偵辦，附此敘明。
據上論斷，應依刑事訴訟法第三百六十九條第一項前段、第三百六十四條、第三百零
一條第一項，判決如主文。
本案經檢察官邱克斌到庭執行職務。
中    華    民    國      九十一      年      五  月      七        日
                                  臺灣高等法院臺南分院刑事第五庭
                                      審判長法官  鄭    文    肅
                                            法官  黃    三    哲
                                            法官  王    浦    傑
右正本證明與原本無異。
不得上訴。
                                      法院書記官  蔡    振    豐
中    華    民    國      九十一      年      五      月      九        日
